【裁判字號】    99,台上,1728
【裁判日期】    990325
【裁判案由】    強盜
【裁判全文】
最高法院刑事判決            九十九年度台上字第一七二八號
上  訴  人  甲○○
選任辯護人  王淑琍律師
上列上訴人因強盜案件，不服台灣高等法院中華民國九十八年十
二月二十三日第二審判決（九十八年度上訴字第二四二七號，起
訴案號：台灣板橋地方法院檢察署七十七年度偵字第一七四六三
號），提起上訴，本院判決如下：
    主  文
原判決撤銷，發回台灣高等法院。
    理  由
本件原判決認定上訴人甲○○與已判刑確定之李錦郎、游政輝、
陳裕豐（於民國九十年十一月五日死亡）、邱能義，共同基於意
圖為自己不法所有之概括犯意聯絡，連續於原判決附表（下稱附
表）編號２、３所示之時間及地點，分別持李錦郎所有客觀上對
人之生命、身體及安全構成威脅而足供兇器使用之開山刀、不詳
槍械（均未經扣案，公訴人指違反槍砲彈藥刀械管制條例犯行部
分，業經第一審判決無罪確定），以附表編號２、３所示之強暴
方式，至使附表編號２、３所示之被害人乙○○、林麗玲、張正
益、林進煌等不能抗拒，而取得或使乙○○等人交付附表編號２
、３所示之財物，得手後隨即逃逸，且由李錦郎分配渠等所得財
物等情。因而撤銷第一審關於加重強盜部分之判決，改判仍論處
上訴人連續結夥三人以上攜帶兇器強盜罪刑（有期徒刑七年六月
），固非無見。
惟查：(一)、刑事訴訟法第一百五十九條第一項規定，被告以外之
人於審判外之言詞或書面陳述，除法律有規定者外，不得作為證
據。故傳聞證據，原則上無證據能力，必須法律有除外規定者，
始例外賦予證據能力。同法第一百五十九條之二規定，被告以外
之人於檢察事務官、司法警察官或司法警察調查中所為之陳述，
與審判中不符時，其先前之陳述具有較可信之特別情況，且為證
明犯罪事實存否所必要者，得為證據，即為前揭傳聞法則之除外
規定之一。此例外情形，必其陳述「與審判中不符」，且符合「
具有較可信之特別情況」及「為證明犯罪事實存否所必要者」，
始有適用之餘地。而所稱「為證明犯罪事實存否所必要者」，係
指就具體個案案情及相關卷證判斷，為發現實質真實目的，認為
除該項審判外之陳述外，已無從再就同一供述者，取得與其上開
審判外陳述之相同供述內容，倘以其他證據代替，亦無從達到同
一目的之情形而言。如何具有特信性及必要性要件，自應為相當
之論述、說明，始稱適法。故如審判外之陳述與審判時之陳述相
符，該審判外陳述即欠缺傳聞例外之必要性要件，自不待言。原
判決以共同正犯邱能義、游政輝及被害人乙○○、張正益、林麗
玲於警詢之陳述，已經彼等於第一審及原審到庭作證，行交互詰
問為由，認警詢之陳述其中與在法院之證詞相符部分，有證據能
力等由（見原判決第三頁第二十二行至第二十七行），其論述與
上揭法律規定要件不符，採證有違證據法則。又上訴人有無參與
附表編號２、３強盜犯行，邱能義之審判中證言與其警詢陳述不
符部分，原判決並未就邱能義警詢陳述是否以其他證據代替，亦
無從達到同一目的之情形為必要之說明，即認為就證明本件犯罪
事實存否有必要性，得為證據，亦嫌理由不備。(二)、刑事實務上
之對人指認陳述，乃由被害人或目擊證人指證確認犯罪行為人之
證據方法。現行刑事訴訟法雖未明定指認之程序，然因指認人可
能受其本身觀察能力、記憶能力及真誠性之不確定因素影響，考
諸刑事訴訟法第一百五十九條之一至第一百五十九條之三規定被
告以外之人所為審判外之陳述，須有可信之情況，始得作為證據
之趣旨，是如何由指認人為適當正確之指認，自應依個案具體情
形而決定。案發後之初次指認，無論係司法警察（官）調查或檢
察官偵查中所為，常重大影響案件之偵查方向甚或審判心證，自
當力求慎重無訛，故除被告或犯罪嫌疑人係社會知名人士、熟識
親友、特徵顯著、曾長期近距接觸、現行犯或準現行犯，或其他
無誤認之虞者，方得採行當面、單獨之指認外，皆應依訴訟制度
健全國家之例，以「真人列隊指認」方式為之，不宜以單獨一人
供指認，或僅提供單一照片，甚或陳舊相片，以作指認，更不得
有任何暗示、誘導之不正方法，否則其踐行之程序即非適法。本
件上訴人始終否認附表編號２、３強盜犯行，而原審認定上訴人
有參與該等犯行之犯罪證據，其中所憑被害人林麗玲、張正益及
乙○○等人指認上訴人之方式，均係於警詢中由警方安排指認上
訴人之口卡片，並在口卡片上記載「以下簽名捺印之被害人均指
認甲○○為共犯之一」等字樣，再由被害人分別在口卡片上簽名
及按捺指紋，有該口卡片在卷可稽（見偵字第一七四六三號偵查
卷第三十一頁）。核該指認方式僅提供單一之上訴人口卡片予被
害人指認，參之前述說明，難謂無瑕疵存在。再觀之該口卡內稍
嫌模糊之上訴人一吋相片，據上訴人稱係其年約十八歲時所拍攝
，如果屬實，本件犯罪時間七十七年五月二十一日、七月八日，
上訴人之年齡為二十七、二十八歲，距其拍攝該相片約十年，期
間上訴人之容貌、髮型、胖瘦或其他特徵是否相同，能否單憑指
認該口卡上陳舊之相片，即認被害人所為指認正確，亦令人置疑
。況林麗玲於原審審理中證稱於七十七年七月八日凌晨，伊在附
表編號３所示地點賭博時，有人搶劫，歹徒進來就把伊趕到牆壁
……，警察將嫌犯帶到警局，問伊是不是這些人，筆錄都是警察
寫的，警察只是問是否是那些人，當時沒有確認係何人所搶等語
（見原審卷第一六四頁）。張正益證述：於七十七年七月八日有
人去強盜，有多少人去，伊不知道，伊看到有拿開山刀，沒有看
到有拿槍，當時約有四、五個人，拿刀的人要伊到旁邊趴在地上
，當時伊沒有看到歹徒，伊並沒有受傷，警察有抓到三個嫌疑犯
，老闆要伊去指認，警察並沒有提示口卡片給伊看，只叫伊簽名
及按捺指紋，伊不知道是口卡片，警詢筆錄的內容有一部分不是
伊講的等語（見原審卷第一六二頁）。乙○○於第一審審理中證
稱伊對上訴人比較沒有印象……，歹徒一進來就搶，且樓下顧賭
場的人也被砍傷，有從三樓爬牆進來，也有從一、二樓上來，有
拿刀，有無拿槍伊現在不記得等語（見第一審卷(一)第二０六、二
０七頁）。如果所證均屬實，渠等在賭場被搶時，林麗玲被趕到
牆邊，張正益則被脅迫趴在地上，乙○○則對上訴人並無太多印
象，足徵渠等或未看清上訴人面貌，或至多僅與上訴人有短暫接
觸，而案發後渠等於七十七年十月二十七日、十一月八日就相片
指認上訴人時，距案發時相隔將近三、四個月，且上訴人並未到
案，則林麗玲、張正益及乙○○關於上訴人部分之指證，是否與
事實相符，仍有進一步究明之必要。乃原判決以林麗玲、張正益
於原審所證未在口卡片指認上訴人一節，係因時間久遠而淡忘，
乙○○於警詢之指認明確等由（見原判決第十四頁第十一、十二
、十四、十五行），遽爾採認渠等於警詢中就單一相片所為有瑕
疵之指認作為證據，而為上訴人不利之認定，揆之上開說明，自
難謂為適法。上訴意旨執以指摘原判決違法，非無理由，應認有
撤銷發回更審之原因。又原判決理由欄貳之四不另為免訴諭知部
分，基於審判不可分原則，應併予發回。
據上論結，應依刑事訴訟法第三百九十七條、第四百零一條，判
決如主文。
中    華    民    國  九十九  年    三    月  二十五  日
                      最高法院刑事第十三庭
                          審判長法官  賴  忠  星
                                法官  呂  丹  玉
                                法官  吳      燦
                                法官  蔡  名  曜
                                法官  葉  麗  霞
本件正本證明與原本無異
                                      書  記  官
中    華    民    國  九十九  年    三    月  三十一  日
                                                      K

司法院資訊處製作；財團法人民間司法改革基金會備份。
